【裁判字號】    89,上易,466
【裁判日期】    890309
【裁判案由】    詐欺
【裁判全文】
臺灣高等法院刑事判決                  八十九年度上易字第四六六號
    上  訴  人  台灣桃園地方法院檢察署檢察官
    被      告  甲○○
    選任辯護人  呂理湖  律師
                潘維成
右上訴人，因被告詐欺案件，不服臺灣桃園地方法院，八十八年度易字第二○二九號
，中華民國八十八年十一月十四日第一審判決（起訴案號：臺灣桃園地方法院檢察署
八十八年度偵字第九六八六號）提起上訴，本院判決如左：
    主      文
上訴駁回。
    理      由
一、公訴意旨略以：被告甲○○與告訴人乙○○之妻鍾黃淑君係至友，知悉告訴人前
    與被告同參加之他人互助會業屆期，告訴人並無其他用途，而其前因遭他人倒會
    及向他人借貸所滋生之利息，業致其週轉失靈，竟基於意圖為自己不法之所有之
    概括犯意，自八十六年七月起，連續以放款他人賺取高額利息為由，向告訴人詐
    騙新台幣（下同）五十至二百萬元，並以高達月息三分至三分半高息取信告訴人
    ，使告訴人不疑有詐而同意借款達二千九百九十萬元，嗣被告於八十八年三月間
    不堪利滾利之沈重負債而未再支付告訴人利息，告訴人始知受騙。因認被告涉有
    刑法第三百三十九條第一項之詐欺取財罪嫌。
二、按犯罪事實應依證據認定之，無證據不得推定其犯罪事實。又不能證明被告犯罪
    者，應諭知無罪之判決，刑事訴訟法第一百五十四條、第三百零一條第一項分別
    定有明文。又事實之認定，應憑證據，如未能發現相當證據，或證據不足以證明
    ，自不能以推測或擬制之方法，為裁判基礎（最高法院四十年台上字第八六號判
    例參照）。再告訴人之告訴，以資審認，苟其所為攻擊之詞，尚有瑕疵，則在此
    瑕疵未予究明以前，即不能遽採為斷罪之基礎（最高法院六十九年台上字第一五
    三一號判例參照）。另按認定犯罪事實，所憑之證據，雖不以直接證據為限，間
    接證據亦包括在內，然無論直托或間接證據，其為訴訟上之證明，須於通常一般
    之人均不致於有所懷疑，而得確信其為真實之程度者，始得據之為有罪之認定，
    倘其證明尚未達到此一程度，而有合理性懷疑之存在時，即無從為有罪之認定，
    此亦有最高法院七十六年台上字第四九八六號判例可資參照。又刑法第三百三十
    九條第一項詐欺罪之成立，以意圖為自己或第三人不法之所有，以詐術使人將本
    人或第三人之物交付為要件，若行為人所用方法，不能認為詐術，亦不致使人陷
    於錯誤，則不得遽以該罪相繩（最高法院四十六年台上字第二六○號判例）。至
    於債務人於債之關係成立後，如有未依債之本旨覆行民事債務之情形，在一般社
    會經驗上可能之原因甚多，縱令是出於惡意不為履行，苟無足以證明其在債之關
    係發生時，自始即具有不法所有意圖之積極證據，亦僅能窅令民事之連延給付責
    任，依刑事訴訟法第一百五十四條之規定，尚不得據此債信違反之客觀事態，木
    推定債務人原有詐欺取則之犯意。
三、公訴人認被告涉有刑法詐欺取財罪嫌，無非係以告訴人之指訴及其提出之由被告
    所簽發支票二十三紙，總計金額二千九百九十五萬元之明細（如附件一）為其論
    據。訊據被告甲○○固供承向告訴人乙○○借貸右開款項而未能清償之事實，惟
    知口否認有何詐欺犯行，辯稱：因伊組會被人倒當，並被倒帳，且在做美容生意
    ，需要現金週轉，才向告訴人借錢，而伊從八十六年  月間起就與告訴人有金錢
    往來，八十六年中才開始大量往來，實際借款本金約為一千萬元，連本帶利後為
    二千九百九十五萬元，利息是三分至三分半，並於借錢時預扣二個月利息，另以
    支票部分給付，合計有一千六百二十九萬零一百元，都匯入告訴人之妻鍾黃淑君
    戶頭云云。並提出自八十六年二月十七日起至八十八年三月十日止其匯入鍾黃淑
    君於新竹國際商業銀行帳戶明細一紙（如附件二）為佐證。亦依告訴人乙○○於
    本院調查時供稱被告自八十六年三月間起向伊調借款，剛開始金額比較小，十幾
    萬元、二十幾萬元不等，自八十六年七月間起金額較大，每次五十萬元至二百萬
    元不等，利息二分半至三分，陸續借款達二千九百九十萬元等語。而訊據告訴人
    乙○○於原審法院審理時另供稱利息二分半、三分、三分半都有，在借款時預扣
    二個月，借款期限都是半年，如果本金未還又續借，續借時也是預扣利息二個月
    ，最後一次借出本金八十八年二月二十日，金額為十萬元，（如附件一所示）明
    細上之支票，有些是展期，有些是借款，何筆係展期，何筆係借款，伊無法分辯
    ，固有些是將數筆合併成一筆，而借錢時有開本票或支票給伊備償，利息另外開
    票給伊等語，並就被告所提如附件二所示明細，供稱其中八十六年九月二十日之
    二百萬元係償還本金，其餘多係被告給伊之利息云云，則依被告及告訴人上揭所
    述，告訴人與被告二人間，其金錢往來期間長達二年，其間被告陸續向告訴人調
    借金錢，而依告訴人供稱剛開始借錢都有還云云，且被告並支付高額利息予告訴
    人，被告除於借款之初及續借之時由告訴人預扣利息二個月外，其餘利息則簽發
    支票抵付（如附件二所示，除其中八十六年九月二日之二百萬元，依告訴人供稱
    係償還本金），是被告顯已支付相當金額之利息予告訴人，而查被告最後一次於
    八十八年二月二十日向告訴人借款十萬元，惟被告自八十八年二月二十日起至同
    年三月十日先支付告訴人利息金額達五十萬七千五百元，足見被告於八十八年二
    月二十日最一次向告訴人借款之前，猶具相當之信用，並非已陷於無支付能力，
    是被告於向告訴人借款之初，顯示施用詐術。而訊據告訴人供稱被告與伊妻係高
    中同學，被告所開設之美容護膚店在伊所經營之小吃店附近，雙方認識很久，交
    往密切，而因伊妻與被告是高中同學才借錢給被告等語，則告訴人既與被告交往
    已久，被告所開設之美容護膚店復在告訴人經營之小吃店附近，告訴人對於被告
    之經濟狀況當有所瞭解，而其長期借錢給被告，並故取高額利息，自亦無陷於錯
    誤可言。而參酌告訴人自被告收受之利息金額高達上千萬元，則告訴人貸款予被
    告之動機，實係將本求利，至告訴人雖供稱被告起初係以需週轉為由向伊借款，
    嗣因覺被告調度資金過於頻警繁，有問被告，得知被告稱因其堂哥做二胎，需要
    資金週轉等語。惟被告否認有以堂哥做二胎需要資金週轉為由，向告訴人調借現
    金，告訴人並以此認被告係屬詐欺，然查被告因需款而向告訴人調借，此依前所
    述，既無何不法所有之詐欺意圖，至被告於調借得現金後，究如何予以使用，事
    屬被告之理財方式，而縱告訴人所述屬實，其既知被告係因做二胎始向其週轉，
    則經營二胎貸款之高難風險，應早在告訴人評估之範圍內。
三、綜上所述，被告既長期與告訴人金錢往來，且已給付之利息高達上千萬元。而告
    訴人對被告本相當熟識，其貸款予被告，實係將本求利。告訴人既自甘冒風險，
    授信予被告，自難認其借款行為係出自被告詐騙所致。再徵諸被告過去二年餘陸
    續支付利息予告訴人，亦可參證被告於借款之初，主觀上並無不法之意圖，否則
    ，何須於借款之後，猶一再支付利息，時間長達二年、金額以千萬計之理。本件
    既查無積極證據足認被告有公訴人所指訴之詐欺犯行，被告所辯並無詐欺犯行云
    云，應堪採信。原審因而以不能證明被告犯罪，而為無罪之諭知，經核並無不合
    。檢察官依告訴人之請求提起上訴，其上訴意旨以被告向告訴人借款之初，即有
    借款不還之不法所有主觀詐欺犯意，而指摘原審判決被告無罪係屬不當，惟此依
    前所述，檢察官之上訴，尚難認有理由，應予駁回。
據上論結，應依刑事訴訟法第三百六十八條，判決如主文。
本案經檢察官陳吉穗到庭執行職務。
中    華    民    國    八十九    年      三        月        九        日
                        臺灣高等法院刑事第三庭
                            審判長法  官  張  連  財
                                  法  官  李  英  勇
                                  法  官  張  傳  栗
右正本證明與原本無異。
不得上訴。
                                  書記官  王  秀  雲
中    華    民    國    八十九    年      三        月      十三        日


司法院資訊處製作；財團法人民間司法改革基金會備份。
